【裁判字號】    97,消債更,162
【裁判日期】    980223
【裁判案由】    更生事件
【裁判全文】
臺灣花蓮地方法院民事裁定           97年度消債更字第162號
聲  請  人  乙○○
上列當事人因消費者債務清理事件聲請更生，本院裁定如下：
    主  文
更生及保全處分之聲請均駁回。
聲請費用由聲請人負擔。
    理  由
一、本件更生聲請之意旨略以：
（一）聲請人於97年5月間曾向最大債權銀行日盛國際商業銀行
      （下稱日盛銀行）申請「消債條例前置協商」，就其所提
      之每月協商還款方案金額為新台幣（下同）10,500元，分
      180期，利率0%。聲請人任職於曾記麻糬股份有限公司擔
      任店長，月收入35,692元，聲請人配偶蔡昇宏則因任職之
      小吃店自97年初開始發不出薪水，以致於蔡昇宏在無收入
      的情況下於97年4月離職，聲請人只得一肩擔起家庭責任
      ，經計算後聲請人每月所能償還債權人之金額為8,132元
      ，與日盛銀行提出之上開協商方案間尚有2,368元之差距
      ，致協商不成立。又蔡昇宏有職業傷害，需休息一段時間
      才能繼續工作，目前雖已有新工作，但工作及收入均不穩
      定，前份工作未領薪部分，已與老闆協議每月分期償還
      2-3千元不等之薪水，而公公蔡長永需定期回診及婆婆張
      秀英之照料，因蔡昇宏及其三位姊姊收入均不穩定，無力
      負擔公婆之生活費，故公婆之醫療費用與全家開支皆由聲
      請人負擔，無力再負擔協商金額，故聲請人實有不可歸責
      於己致履行顯有重大困難之事由，爰提出更生程序之聲請
      等語。
（二）又聲請人對曾記麻糬股份有限公司中華分公司之薪資債權
      ，業經債權人日盛銀行向本院聲請強制執行（97年度執字
      第1719號），惟聲請人為避免債權人個別性債權回收，導
      致聲請人之財產減少，以維持債權人間之公平受償，爰請
      求聲請人財產之保全處分、停止對聲請人之財產為強制執
      行等語。
二、按聲請更生或清算不合程式或不備其他要件者，法院應以裁
    定駁回之，但其情形可以補正者，法院應定期間先命補正，
    消費者債務清理條例第8條定有明文。又債務人與金融機構
    協商成立者，不得聲請更生或清算，但因不可歸責於己之事
    由，致履行顯有重大困難者，不在此限；本條例施行前，債
    務人依金融主管機關協調成立之中華民國銀行公會會員辦理
    消費金融案件無擔保債務協商機制與金融機構成立之協商，
    準用前項之規定，消費者債務清理條例第151條第5項、第6
    項亦分別有明文規定。衡諸債之關係，係以當事人間之信賴
    關係為基礎，為社會經濟組織之重要支柱，故當事人於以法
    律行為追求自己之利益之際，亦應顧及對方之利益，並考量
    債權債務在社會上之作用，本於誠實及信用之原則，行使債
    權及履行債務。是消費者債務清理條例之立法目的，係對於
    已陷入經濟上困境之消費者，若任其於惡性循環之債務窘境
    中自生自滅，將衍生嚴重之社會問題，難以維持安定之社會
    經濟秩序，故為兼顧債權人、債務人雙方之利益，對陷於經
    濟上困境之消費者，乃允其於消費者債務清理條例施行後，
    得選擇以重建型之更生程序或清算型之清算程序清理債務、
    重建生活，並在清理過程中能保有符合人性尊嚴之最低基本
    生活，藉以妥適調整債務人與債權人及其他利害關係人間之
    權利義務關係，保障債權人獲得公平受償，並謀求消費者經
    濟生活之重建復甦機會。然並非在維持債務人過去未撙節支
    出所為之生活習慣，是於評估聲請人清償債務之能力時，並
    非任其主張生活費用之數額，聲請人所主張每月之支出除為
    維持日常生活所必要者或為依法應為之給付外，其餘均難認
    屬必要支出。至若聲請人聲請更生程序僅係為圖謀減免債務
    ，而不為債務之履行，自有違債權契約為誠信契約之本旨而
    無從准許之。
三、聲請人固為前開處張，然查：
（一）聲請人96年度之年所得為500,951元，有財政部臺灣省北
      區國稅局綜合所得稅各類所得資料清單附卷可稽（見本院
      卷第31頁）。是聲請人96年之平均月所得為41746元，顯
      高於聲請人主張之每月收入35,692元。
（二）又按負扶養義務者有數人時，應依下列順序定其履行義務
      之人：一直系血親卑親屬。二直系血親尊親屬。三家長。
      四兄弟姊妹。五家屬。六子婦、女婿。七夫妻之父母。同
      係直系尊親屬或直系卑親屬者，以親等近者為先。負扶養
      義務者有數人而其親等同一時，應各依其經濟能力，分擔
      義務。民法第1115條定有明文。聲請人雖主張其必需負擔
      公婆之扶養費用云云，惟聲請人自承其配偶蔡昇宏之父蔡
      長永、母張秀英有四名子女（見本院卷第6頁），則蔡長
      永、張秀英之優先扶養義務人應為其四名子女，且其中與
      聲請人公婆蔡長永、張秀英同戶籍之三女甲○○，其95
      年度之年收入為485,799元、96年度之年收入為446,635
      元（見本院卷第79-80頁），而聲請人之配偶蔡昇宏95年
      度之年收入為456,000元、96年度之年收入為473,000元（
      見本院卷第38-39頁），均非無資力扶養蔡長永、張秀英
      之人，聲請人自不得以其自願承擔扶養義務，而將蔡長永
      、張秀英之扶養費即每月7,000元列為必要支出項目。
（三）而聲請人之配偶蔡昇宏既為有謀生能力之人且95、96年度
      之所得詳如上述，自應與聲請人共同負擔二名子女之扶養
      費用，縱蔡昇宏患有腕隧症候群，並有診斷證明書可憑，
      且其因更換工作等情，導致經濟能力較差，惟此不能免除
      其對子女之法定扶養義務，亦無反再接受聲請人提供之生
      活費每月4,000元、手機費1,466元（計算式：1080+386＝
      1466）之理，況聲請人個人亦有沉重的債務負擔，聲請人
      就子女教育及扶養費用之支出即每月11,658元，卻均列為
      自己單獨負擔之項目，縱因此而導致無力清償債務，亦係
      聲請人自身考量所致，尚難認係屬不可歸責於聲請人之事
      由。
（四）綜上所述，以聲請人之所得從而，聲請人於剔除上述不應
      列為尤其負擔之必要支出之費用後，若再能撙節支出，盡
      力降低其他費用支出，堪足以補足與債權銀行間未能達成
      協商之2,368元差距，且依聲請人目前之薪資，當足以負
      擔生活所需及清償所欠債務，故聲請人以無力清償為由拒
      絕與債權銀行成立協商，並以此認其有不能清償之虞云云
      ，自屬無據。
四、再者，更生之聲請，係責任財產制度下最後之手段，須以債
    務人實質上已不能清償者為限，此乃消費者債務清理條例第
    3條所明定。承上所述，債務人每月實際收入扣除最低生活
    費後，尚無「不能清償債務或不能清償之虞」，其更生之聲
    請即不符消費者債務清理條例第3條所定要件，自不准許其
    藉由更生程序以規避其所欠之債務，其更生之聲請自應駁回
    。本件更生之聲請既予以駁回，則聲請人保全處分之聲請即
    失所附麗，應一併駁回，爰裁定如主文。
中    華    民    國    98    年    2    月    23     日
                      台灣花蓮地方法院民事庭
                          法      官  陳雅敏
上為正本係照原本作成。
如不服本裁定，應於裁定送達後10日內，以書狀向本院提出抗告
(須附繕本)，並繳納抗告費新臺幣1千元。
中    華    民    國    98    年    2     月    24    日
                          法院書記官  蕭惟


司法院資訊處製作；財團法人民間司法改革基金會備份。
